最高法院民事判決　　　　　　　　　　　　　　　　八十八年度台上字第一○七號
　　上　訴　人　乙 ○ ○
　　　　　　　　丁○○○
　　　　　　　　丙○○○
　　被 上訴 人　明台產物保險股份有限公司
　　法定代理人　陳 曉 堂
　　訴訟代理人　林 昇 格律師
　　被 上訴 人　甲 ○ ○
右當事人間請求損害賠償事件，上訴人對於中華民國八十七年三月十六日台灣高等法
院高雄分院第二審判決（八十六年度重上字第六二號），提起上訴，本院判決如左：
    主  文
原判決關於駁回上訴人丁○○○之上訴及該訴訟費用部分廢棄，發回台灣高等法院高
雄分院。
其他上訴駁回。
第三審訴訟費用，關於駁回其他上訴部分，由上訴人負擔。
    理  由
本件被上訴人主張：被上訴人明台產物保險股份有限公司（下稱明台公司）承保被上
訴人甲○○所有，價值新台幣（下同）八百萬元之「魚發號」漁船。民國八十五年二
月四日下午二時三十五分許，上訴人乙○○、丁○○○在屏東縣東港鎮○○街三四之
四號前之漁港碼頭邊，將尚有火星之金紙灰燼倒入海裡，致引燃水面上之油污，使停
靠該處之「魚發號」漁船燒毀。明台公司已依保險契約賠償甲○○四百七十七萬八千
五百元，自得依保險代位之規定，請求乙○○、丁○○○連帶如數賠償。甲○○所受
損害為八百萬元，扣除已取得之保險金後，仍受有三百二十二萬一千五百元之損害，
亦得請求乙○○、丁○○○連帶如數賠償。而乙○○於火災發生後第三天即八十五年
二月六日，立刻將其所有唯一財產「金復吉六號」漁船售予與其有姻親關係之上訴人
丙○○○，於同年月七日辦畢所有權移轉登記，彼等間所為買賣及物權移轉行為顯均
屬通謀虛偽意思表示，依法無效。又倘乙○○、丙○○○間之買賣契約係屬真正，其
買賣價金僅七十萬元，不及系爭「金復吉六號」漁船之市價一百五十萬元之一半，自
有損害於伊之債權，伊依民法第二百四十四條第二項規定，亦得請求撤銷該買賣契約
及物權移轉行為等情。先位聲明求為命乙○○、丁○○○連帶給付明台公司四百七十
七萬八千五百元，連帶給付甲○○三百二十二萬一千五百元，及各自加付法定遲延利
息，暨請求丙○○○塗銷於八十五年二月七日就「金復吉六號」漁船所為之所有權移
轉登記，回復登記為乙○○所有之判決；備位聲明求為撤銷乙○○、丙○○○就系爭
「金復吉六號」漁船所為買賣及物權移轉行為，並塗銷其所有權移轉登記，回復登記
為乙○○所有之判決。
上訴人乙○○則以：系爭「魚發號」漁船為舊船，其引擎已拆下送修，大統公證有限
公司（下稱大統公司）鑑定該漁船之價值時未考量上開因素，其認定該漁船價值為八
百萬元，應不足採。又伊將焚燒後之金紙灰燼倒入海裡，縱引燃水面上之油污，充其
量僅有輕微過失，如命伊支付鉅額之賠償金，將使伊生計發生重大影響，應從輕酌定
賠償金額等語；上訴人丁○○○亦以：伊未將焚燒後之金紙灰燼倒入海裡，就本件火
災之發生，無任何責任等語；上訴人丙○○○亦以：伊與乙○○間買賣系爭「金復吉
六號」漁船之契約係屬真正，亦不知伊之行為有害於被上訴人之債權等語，資為抗辯
。
原審以：乙○○於其所涉公共危險罪嫌偵審時，坦承伊將焚燒後之金紙灰燼倒入海裡
，致引燃水面上之油污，造成本件火災，有東濱派出所八十五年二月四日偵訊筆錄、
台灣屏東地方法院檢察署八十五年度偵字第一五一四號八十五年三月十二日訊問筆錄
、台灣屏東地方法院（下稱屏東地院）八十五年度訴字第三○五號八十五年五月二十
四日筆錄在卷可稽。又甲○○於警訊時供稱：係一對夫婦在岸邊焚燒金紙，該婦人將
未熄滅之金紙灰燼倒入海裡等語。屏東地院八十五年度訴字第三○五號刑事確定判決
亦認定乙○○與丁○○○焚燒金紙後，將灰燼倒入海裡。足證乙○○、丁○○○確將
焚燒後之金紙灰燼倒入海裡，造成港區大火，使甲○○所有「魚發號」漁船燒毀。丁
○○○辯謂：伊未將焚燒後之金紙灰燼倒入海裡等語，為無足採。按在漁港區域內，
不得任意投棄廢棄物，或為其他妨害漁港安全、污染漁港區域之行為，漁港法第十八
條第二、三款定有明文。乙○○、丁○○○任意投棄焚燒後之金紙灰燼於港區水域，
致引燃水面上之油污，使甲○○所有「魚發號」漁船燒毀，自應依民法第一百八十四
條、第一百八十五條規定，對甲○○負連帶賠償責任。系爭「魚發號」漁船被燒毀時
之價值為八百萬元，甲○○曾以之向明台公司投保，明台公司已賠償甲○○四百七十
七萬八千五百元，並取得保險代位權，甲○○尚受有三百二十二萬一千五百元之損害
，有保險單、漁船保險賠款收據、大統公司出具之鑑定報告及該公司八十六年十二月
二十九日統字（八十六）第一二○一號函在卷足據。乙○○抗辯：系爭「魚發號」漁
船為舊船，其引擎已拆下送修，大統公司鑑定時未考量上開因素，其認定該漁船價值
八百萬元，應不足採等語，為無足取。又海上油污觸及火源即能引燃，非乙○○、丁
○○○所不能預見，彼等遽將未熄滅之金紙灰燼倒入有油污之海面，造成火災，難謂
無重大過失，法院尚不得減輕其賠償金額。再乙○○係以經營漁船捕魚維生，其名下
僅有「金復吉六號」漁船一艘，該漁船迄仍由乙○○駕駛出海捕魚。參以該漁船價值
一百五十萬元，有大統公司之鑑定報告在卷可憑，乙○○於火災發生後之第三天即以
低於市價之七十萬元售予丙○○○，丙○○○職業為裁縫，對於系爭「金復吉六號」
漁船並不了解，其對於如何付清價金亦未能詳盡說明，殊難認該漁船之買賣為真正。
被上訴人主張：乙○○、丙○○○就「金復吉六號」漁船所為買賣契約及物權移轉行
為，均屬通謀虛偽意思表示，依法無效等語，應可採信。故被上訴人先位聲明，請求
乙○○、丁○○○連帶給付明台公司四百七十七萬八千五百元，連帶給付甲○○三百
二十二萬一千五百元，及均自訴狀繕本送達翌日即八十五年七月二十四日起至清償日
止按年息百分之五計付利息，暨請求丙○○○塗銷於八十五年二月七日就「金復吉六
號」漁船所為之所有權移轉登記，回復登記為乙○○所有，均有理由，應予准許。爰
維持第一審所為上訴人敗訴之判決，駁回其上訴。
關於廢棄發回部分：
查甲○○於警訊時僅供稱：伊父及伊妻看見一婦人將未熄滅之金紙灰燼倒入海裡，伊
本人未看見等語（見一審卷六七頁反面）；刑事判決亦僅認定乙○○將金紙灰燼倒入
海中，致生火災，而科處乙○○公共危險罪刑確定，有屏東地院八十五年度訴字第三
○五號刑事判決在卷可憑（見一審卷六頁以下）。原審依甲○○上開供詞及屏東地院
上揭判決，即認定丁○○○亦將金紙灰燼倒入海裡，進而為其不利之判決，殊嫌率斷
。丁○○○上訴論旨，指摘於其不利部分之原判決不當，求予廢棄，非無理由。
關於駁回其他上訴部分：
原審認定被上訴人請求丙○○○塗銷系爭「金復吉六號」漁船之所有權移轉登記，回
復登記為乙○○所有，及明台公司請求乙○○給付四百七十七萬八千五百元、甲○○
請求乙○○給付三百二十二萬一千五百元，及各自加付法定遲延利息，均屬正當，爰
維持第一審所為乙○○、丙○○○敗訴之判決，駁回其上訴，經核於法並無違背。乙
○○、丙○○○上訴論旨，指摘原判決此部分不當，求予廢棄，均非有理由。
據上論結，本件丁○○○之上訴為有理由，乙○○、丙○○○之上訴均無理由，依民
事訴訟法第四百七十七條第一項、第四百七十八條第一項、第四百八十一條、第四百
四十九條第一項、第七十八條，判決如主文。
中      華      民      國    八十八    年      一      月    二十一    日
                              最高法院民事第四庭
                                  審判長法官  林  奇  福
                                        法官  許  朝  雄
                                        法官  陳  國  禎
                                        法官  陳  重  瑜
                                        法官  徐  璧  湖
      右正本證明與原本無異
                                              書  記  官
中      華      民      國    八十八    年      二      月      四      日
